最高法院刑事判決　　　　　　　　　 111年度台上字第3241號
上　訴　人　李旺昌


上列上訴人因違反個人資料保護法案件，不服臺灣高等法院臺南
分院中華民國111年3月17日第二審判決（110年度上訴字第756號
，起訴案號：臺灣臺中地方檢察署109年度偵字第21926號），提
起上訴，本院判決如下：
    主  文
上訴駁回。
    理  由
一、按刑事訴訟法第377 條規定，上訴於第三審法院，非以判決
    違背法令為理由，不得為之。是提起第三審上訴，應以原判
    決違背法令為理由，係屬法定要件。如果上訴理由書狀並未
    依據卷內訴訟資料，具體指摘原判決不適用何種法則或如何
    適用不當，或所指摘原判決違法情事，顯與法律規定得為第
    三審上訴理由之違法情形，不相適合時，均應認其上訴為違
    背法律上之程式，予以駁回。
二、本件原審審理結果，認為上訴人李旺昌之犯行明確，因而維
    持第一審適用刑法第30條第2 項規定，論處上訴人幫助犯個
    人資料保護法第41條之非公務機關未於蒐集特定目的必要範
    圍內處理個人資料罪刑（想像競合幫助犯刑法第220 條、第
    216條、第210條之行使偽造準私文書，處有期徒刑3 月，並
    諭知易科罰金之折算標準）部分之科刑判決，駁回上訴人關
    於此部分在第二審之上訴；有關第一審宣告沒收部分，則予
    撤銷，改判諭知未扣案之犯罪所得人民幣貳拾元沒收，於全
    部或一部不能沒收或不宜執行沒收時，追徵其價額。從形式
    上觀察，並無判決違法情形存在。
三、上訴意旨略稱：
  ㈠上訴人以銳翊公司（本院按：上訴人為公司負責人）名義向
    中華電信股份有限公司申辦行動電話門號（下稱門號）時，
    均留存真實資料，若上訴人有意以該門號供他人犯罪使用，
    應無留下真實資訊之理。且上訴人係1 次性出租門號，並以
    大陸地區客戶為對象，依銳翊公司之商業模式，1 封簡訊認
    證碼（下稱驗證碼）僅收取人民幣20元，實難期待上訴人會
    知情或能預見租用或購買者將冒用他人名義向蝦皮（本院按
    ：即通稱之蝦皮購物網站，下稱蝦皮網站）註冊為會員。且
    一般有償販售或出租金融帳戶之幫助詐欺者，通常會約定相
    當之代價，幫助者亦無法追蹤交付收受之對象。反觀上訴人
    對客戶之基本資料並非全無查證，且已配套研擬於契約載明
    提供服務之範圍及限制使用門號之用途，並利用網站再次確
    認客戶之身分；客戶使用之支付寶付款方式亦係大陸地區實
    名制之支付工具，均得透過兩岸司法互助機制追查收受對象
    。上訴人於知悉系爭服務遭人濫用後並已補強實名認證機制
    ，以防免違法事由發生，而可推知其無幫助他人偽造文書或
    非法處理個人資料之不確定故意。
  ㈡現今網路發達，簡訊驗證碼機制猶難全面防堵被非法濫用，
    自難苛求僅係經營小型個人公司，且屬1 次性低額消費交易
    之上訴人。又因兩岸在門號使用於網路（站）之管制不同，
    大陸地區人民購買1 次性門號以供註冊為外地網路平台之會
    員（以下稱系爭行為）確屬常見；購買者會冒用他人個資申
    請帳號，是否為一般人易於體察之常識，則非無疑，自難推
    認上訴人有幫助故意。本件上訴人提供「驗證碼簡訊代收」
    服務（本院按：即上訴人以每次人民幣20元之代價，提供門
    號予不詳身分之大陸地區人民，後者即以該門號向蝦皮網站
    申請註冊為〈賣家〉會員；蝦皮網站隨即以簡訊發送一組驗
    證碼至上訴人持用之手機內，由上訴人將驗證碼告知前述申
    請註冊者，使之輸入認證）後，被害人遭人冒用個資註冊，
    非上訴人所得控管，自不能反推其具有幫助行使偽造準私文
    書之故意。原判決將一般經驗上有利上訴人之其他合理情況
    予以排除，違反無罪推定原則，並有判決理由不備及適用法
    則不當之違法。
  ㈢依蝦皮公司（本院按：即新加坡商蝦皮娛樂電商有限公司台
    灣分公司，下稱蝦皮公司）之覆函，可知大陸地區人民若有
    購買臺灣蝦皮網站商品需求，可以另行付費給賣家，再由賣
    家轉交給蝦皮公司，將商品配送到大陸地區。核與上訴人為
    系爭行為之商業模式目的相符，更可佐證上訴人確無幫助他
    人實施行使偽造準私文書犯行之主觀犯意。原判決未察，竟
    執此為上訴人不利之認定而刻意將有利上訴人之其他合理情
    況予以排除，同有違反罪疑惟輕、無罪推定原則。
  ㈣依蝦皮公司於另案之覆函，可知電話號碼僅為接收驗證碼之
    載具，該公司並未要求須本人所有，亦不採實名認證。亦即
    不要求申請人為註冊資料之本人。既然蝦皮公司不會去核實
    註冊者之身分，則縱有人借用他人名義向蝦皮公司註冊，自
    不會損害蝦皮網站對於用戶資料管理之正確性。遑論大陸地
    區人民無法以其身分向臺灣地區之電信公司申請門號，此並
    為上訴人為系爭行為之緣由。原判決未察，對於上開有利上
    訴人之事證，並未說明不可採之理由，同有判決不備理由之
    違誤。
  ㈤縱認上訴人為幫助犯，原判決未充分審酌上訴人主觀上至多
    僅具有不確定故意，性質更接近有認識之過失；卻於量刑時
    未斟酌故意程度予以減輕，且高於實務上類似案例之量刑；
    其未就合併審理之案件合併定刑，致上訴人就相關案件須分
    受應執行有期徒刑，亦不符合比例原則及公平原則。觀之上
    訴人之犯罪手段，可知其幫助行為與冒用他人個資之行為關
    聯性薄弱，幫助程度甚低，均係從輕科刑之因素。原判決量
    定之刑罰，顯未合理斟酌刑法第57條，致輕重失衡，與罪刑
    相當原則有悖，難認合於行使裁量權之內部性界限，自有判
    決理由不備暨不適用法則之違法。
四、惟查：
  ㈠原判決認上訴人提供「驗證碼簡訊代收」服務時，不知對方
    之真實身分，亦無法控管取得門號者冒用他人身分申請註冊
    ；上訴人就此可以預見，仍容認該可能之犯罪行為繼續實現
    ，可認其主觀上有幫助他人逾越蒐集個人資料之必要範圍予
    以使用，及行使偽造準私文書之不確定故意，已詳述其所憑
    之依據，及憑以認定之理由；就上訴人於原審所辯其僅收取
    小額費用，提供一次性服務，且所提供之服務未經法令禁止
    ，無從預見持有門號者會冒用他人身分申請註冊，並無上開
    故意等語，亦逐一指駁、說明不可採之理由（見原判決第 6
    至10頁、第14至18頁）。核其論斷、說明，與卷內證據資料
    ，並無不合。其次，上訴人於第一審訊問時已坦承其於民國
    108年5月間提供門號時並未要求對方提供雙證件，是後續有
    做一些實名認證，架網站請客戶去填寫資料和上傳雙證件等
    語（見110年度訴字第79號卷第164、165、189頁）。其次，
    上訴人與其合夥人林銳松簽訂之合夥契約，雖要求客戶提供
    證件為實名登記，然該契約訂立於108年7月2 日，晚於本案
    上訴人行為時（見原審卷㈠第21頁書狀、第41頁合夥契約書
    ）。則原判決以上訴人於提供「驗證碼簡訊代收」服務時，
    未要求對方提供身分資料；其與合夥人簽訂合夥契約之時間
    在本件之後，尚難以上訴人事後要求「超杰」提供身分資料
    ，推認上訴人為本件服務時，無幫助行使偽造準私文書或幫
    助非法處理個人資料之不確定故意等語（見原判決第6 頁）
    ，即非無據。上訴意旨㈠至㈢指摘各情，或與卷內證據資料
    不合，或僅係就原審採證認事適法職權行使，依憑己意，再
    為爭執，難認係合法之上訴第三審理由。
  ㈡蝦皮網站之買家或賣家用戶，須使用電話門號或電子信箱註
    冊，係藉以確認該門號、信箱為本人持有，以確保電子商務
    平台及用戶之資訊安全，此經蝦皮公司函復在卷（見109 年
    度訴字第2036號卷第137 頁）。亦即蝦皮公司係要求用戶以
    門號或電子信箱註冊，藉以綁定身分；縱使註冊時毋需再上
    傳任何證件資料（見蝦皮公司前述函），亦僅係申請條件之
    寬嚴或繁簡問題；若某賣家用戶，以Ａ使用（名義）之門號
    提出註冊申請，並同時提供Ｂ名義之銀行帳戶供綁定，自足
    以影響蝦皮網站交易安全之管理。原判決說明：門號驗證是
    蝦皮公司為確認係本人所持有，以確保平台及用戶的資訊安
    全，該不詳之人利用上訴人提供之門號進行驗證，自足生損
    害被害人及蝦皮網站會員管理系統之正確性等語（見原判決
    第9 、10頁），即不得指為違誤。上訴意旨㈣之指摘，應有
    誤會。
  ㈢刑之量定，屬為裁判之法院得依職權自由裁量之事項，如其
    量刑已以行為人之責任為基礎，並斟酌刑法第57條各款所列
    情狀，在法定刑度內，酌量科刑，無顯然失當或違反公平、
    比例及罪刑相當原則，亦無偏執一端致明顯失出失入情形，
    即不得指為違法。關於本案之量刑，原審以第一審經審酌上
    訴人之素行、動機、造成之危害，犯後未坦承犯行，未與被
    害人達成和解之態度，以及智識程度、家庭生活、經濟狀況
    等刑法第57條所定之一切情狀後，判處有期徒刑3 月；認為
    上開量刑並無不當，而予維持。核其量定之刑尚在法定刑之
    範圍內，且無濫用裁量權限之違法情形，自不得指為違法。
    其次，一人犯數罪經同時或先後起訴，而由同一法院同時審
    判時，雖應就各個犯罪，分別定其刑罰，並依法定其應執行
    之刑。然若因案發時間先後，或因犯罪行為地不同等諸多因
    素，致檢察官先後向不同或同一法院起訴，而由不同審判法
    院分別裁判，且合於定執行刑之要件時，應待各該案件確定
    後，始能依法定其應執行之刑。依卷附上訴人之前案資料表
    ，固可知上訴人除本案犯罪外，另涉多起他案先後繫屬原審
    法院，而由不同審判法院受理，然原審僅對上訴人有一宣告
    刑，自無從於裁判時就上訴人另涉之他案定其應執行刑。上
    訴意旨指摘原審未就合併審理之案件合併定刑，致上訴人所
    涉相關案件須分受不同之應執行有期徒刑，不符合比例原則
    及公平原則等語，自有誤會。
五、依上說明，本件上訴人之上訴違背法律上之程式，應予駁回
    。
據上論結，應依刑事訴訟法第395條前段，判決如主文。
中    華    民    國   111    年    9     月    22    日
                  刑事第四庭審判長法  官  林  立  華  
                                  法  官  謝  靜  恒  
                                  法  官  王  敏  慧  
                                  法  官  李  麗  珠  
                                  法  官  林  瑞  斌  
本件正本證明與原本無異
                                  書記官
中    華    民    國   111    年    9     月    27    日